臺灣士林地方法院民事判決
110年度訴字第62號
原      告  張憶平


訴訟代理人  周仕傑律師
被      告  歐建成

訴訟代理人  余席文律師
上列當事人間返還不當得利事件，本院於中華民國111年3月11日
言詞辯論終結，判決如下：
    主  文
被告應給付原告新臺幣柒拾萬參仟元，及自民國110年1月21日起
至清償日止，按週年利率百分之五計算之利息。
訴訟費用新臺幣柒仟柒佰壹拾元由被告負擔。
本判決於原告以新臺幣貳拾參萬肆仟參佰參拾參元為被告供擔保
後，得假執行。但被告如以新臺幣柒拾萬參仟元為原告預供擔保
，得免為假執行。
   事實及理由
壹、原告主張：
一、原告與訴外人歐玫玲為夫妻關係，歐玫玲與被告、訴外人歐
    建勲則為兄弟姐妹關係。被告於民國100年6月3日因分割繼
    承登記取得坐落桃園市○○區○○段000地號土地權利範圍292/1
    00000（下稱系爭土地），暨其上同段3392建號即門牌號碼
    桃園市○○區○○○路0段000巷00弄00號6樓房屋（下稱系爭房屋
    ）。兩造於101年6月間口頭約定由原告自101年6月起按月繳
    納系爭房屋貸款新臺幣（下同）13,000元，至貸款繳清止，
    並繳納稅金，及照顧被告之祖母、母親，系爭房屋即由原告
    使用至自願遷離之日止（下稱系爭契約）。原告遂自101年6
    月起與歐玫玲居住在系爭房屋，並照顧同住之被告祖母與母
    親，且自101年6月13日起至106年1月26日止，由本人或委由
    歐玫玲匯款或現金交付被告所委任之歐建勲共計703,000元
    。詎被告竟於109年8月口頭要求原告返還系爭房屋，已為解
    除契約之意思表示，則原告依民法第259條第1款、第179條
    規定，自得請求被告返還703,000元，為此，提起本件訴訟
    等語。
二、並聲明：
  ㈠被告應給付原告703,000元，及自起訴狀繕本送達之翌日起至
    清償日止，按週年利率5%計算之利息。
  ㈡願供擔保，請准宣告假執行。
貳、被告則以：
一、被告係於101年6月間將系爭房屋出租予原告及歐玫玲使用，
    約定每月租金13,000元，被告所收受之703,000元為租金，
    此業經證人歐玫玲、歐建勲、被告之母親張阿忍於本院審理
    ；被告之堂哥歐勝逢於臺灣桃園地方法院110年度訴字第143
    2號遷讓房屋等事件審理中證述明確，兩造間並無原告主張
    之系爭契約關係存在，自無從解除契約。
二、且兩造間所成立之租賃契約，性質上屬繼續性契約，並已開
    始履行，原告亦實際受有居住使用之利益，而被告請求原告
    遷讓返還系爭房屋，其性質乃終止租賃契約，自無民法第25
    9條、第179條規定之適用。
三、縱如原告主張兩造間有系爭契約之約定，然原告自106年2月
    起即未按月繳納13,000元，至107年7月貸款繳清止，均係由
    被告自行納納，原告應負給付遲延之責任，被告係對原告為
    終止系爭契約之意思表示，請求原告遷讓返還系爭房屋，並
    無民法第259條、第179條規定之適用。因此，原告提起本訴
    ，為無理由等語，資為抗辯。　
四、並聲明：
  ㈠原告之訴駁回。
  ㈡如受不利之判決，願供擔保，請准宣告免為假執行。
參、兩造不爭執事項：（見本院卷第267頁，部分文字依判決編
    輯略為修改）
一、兩造對彼此提出之書證形式上真正不爭執。
二、原告與歐玫玲為夫妻關係，歐玫玲與被告、歐建勲則為兄弟
    姐妹關係。
三、系爭土地暨其上之系爭房屋於100年6月3日因分割繼承登記
    為被告所有。
四、原告與歐玫玲自101年6月起迄今占有使用系爭房屋。
五、被告於101年6月13日至106年1月26日有授權歐建勲代為收受
    原告、歐玫玲所匯或現金交付之款項，共計703,000元。
六、系爭房屋及土地之房屋稅及地價稅自103年起至106年止，均
    由原告繳納。　　
七、被告於110年1月29日對原告及歐玫玲提起訴訟，請求其等遷
    讓返還系爭房屋，並給付自106年2月起至109年12月止積欠
    之租金611,000元，及其後相當於租金之不當得利，經臺灣
    桃園地方法院中壢簡易庭110年度壢簡字第521號受理後，於
    110年2月19日送達起訴狀繕本予原告及歐玫玲，嗣該案改分
    為110年度訴字第1432號進行審理（下稱另案訴訟）。
肆、得心證之理由：（依本院卷第268頁所載兩造爭執事項進行
    論述）　　
一、按稱租賃者，謂當事人約定，一方以物租與他方使用收益，
    他方支付租金之契約。前項租金，得以金錢或租賃物之孳息
    充之，民法第421條定有明文。次按基於私法自治及契約自
    由原則，當事人得自行決定契約之種類及內容，以形成其所
    欲發生之權利義務關係。倘當事人所訂定之契約，其性質究
    係屬成文法典所預設之契約類型（民法各種之債或其他法律
    所規定之有名契約），或為法律所未規定之契約種類（非典
    型契約，包含純粹之無名契約與混合契約）有所不明，致造
    成法規適用上之疑義時，法院即應為契約之定性（辨識或識
    別），將契約內容或待決之法律關係套入典型契約之法規範
    ，以檢視其是否與法規範構成要件之連結對象相符，進而確
    定其契約之屬性，俾選擇適當之法規適用，以解決當事人間
    之紛爭。而當事人訂定不能歸類之非典型契約，於性質相類
    者，自仍可類推適用民法或其他法律相關之規定。此項契約
    之定性及法規適用之選擇，乃對於契約本身之性質在法律上
    之評價，屬於法院之職責（最高法院109年度台上字第1021
    號判決意旨參照）。經查：
　㈠證人歐玫玲於110年9月22日本院言詞辯論期日證述：房子是
    我爸爸歐中欽買的，我爸於100年5月過世時還有房貸，101
    年6月被告知道我和原告要結婚，就請原告到系爭房屋，說
    房貸、稅費由原告繳，至房貸繳清，並要求我及原告照顧同
    住之祖母、母親張阿忍，房子給我及原告住一輩子，至我們
    自行搬離，現場有我、兩造、張阿忍、歐建勲、歐勝逢、社
    區守衛鐘建志在場，是口頭約定，當時有說明一個月要繳13
    ,000元。之後房貸按月給付13,000元，原告拿錢給我，我就
    交給歐建勲，因為被告在大陸，大小事是歐建勲處理，繳款
    到106年1月26日，因為我生小兒子，沒有上班，沒有能力繳
    款，所以才拜託歐建成及歐建勲繳款。而祖母有住在系爭房
    屋，至102年或103年過世，張阿忍住到109年7月搬離等語（
    見本院卷第206至至210頁）。佐以證人張阿忍於上開期日證
    述：我從歐中欽購買系爭房屋即居住其內至109年7月間，歐
    中欽死亡後貸款是原告在繳，歐玫玲也有繳，因為被告說給
    他們繳給他們住，住多久都沒有關係，被告是在系爭房屋講
    的，當時除他們三人外，尚有我、歐勝逢、鐘建志在場，當
    時有談到房屋貸款每月13,000元，房屋稅及地價稅由原告處
    理，當時我婆婆有居住在系爭房屋等語（見本院卷第212至2
    14頁）。證人歐建勲於上開期日證述：我有收受原告及歐玫
    玲交付之703,000元，該款項係給付系爭房屋貸款，當時約
    定原告及歐玫玲即日起開始繳納房屋貸款，因為當時原告及
    歐玫玲、祖母、張阿忍住在裡面，有說祖母、張阿忍都由原
    告及歐玫玲照顧，祖母一直居住到103年往生，都是原告、
    歐玫玲、張阿忍照顧。當時我和兩造、歐玫玲知道房貸還有
    5、6年，每月繳13,000元，當時沒有提到房貸繳完後，原告
    及歐玫玲是否須每月繳納13,000元給被告，當時是說給原告
    與歐玫玲住，但是房貸要繳清，沒有說繳清後要不要收房租
    ，也沒有說不繳租金是否要趕原告及歐玫玲出去。張阿忍、
    歐勝逢、鐘建志在我們達成共識時有在場等語（見本院卷第
    215至220頁）。且原告亦自101年6月13日起至106年1月26日
    止，由其本人或委由歐玫玲匯款或交付現金予原告委任取款
    之歐建勲共計703,000元，依上開證人所述可知該款項係繳
    納系爭房屋貸款，兩造間就該款項並無租金之意思表示合致
    。又原告自103年起至106年止，尚繳納系爭土地及房屋之地
    價稅及房屋稅，倘係租賃關係，地價稅及房屋稅理應由被告
    自行繳納，原告自無繳納該稅金之必要。是依上開證據，可
    證原告主張兩造於101年6月間口頭約定，由原告自101年6月
    起按月繳納系爭房屋貸款13,000元至貸款繳清止，並繳納地
    價稅、房屋稅，及照顧同住之被告祖母、母親，即由原告自
    101年6月起居住使用系爭房屋，至其自願遷離之日止，係屬
    真實。
　㈡再參以系爭房屋貸款須繳納至107年7月份，此有被告提出之
    永豐銀行北桃園分行繳款明細在卷可證（見本院卷第244頁
    ）。而原告係自101年6月起居住使用系爭房屋，並自106年2
    月起未按月繳納系爭房屋貸款13,000元，被告尚自行繳納該
    貸款至107年7月止，惟被告於上開期間均未要求原告遷讓返
    還系爭房屋，遲至110年1月29日始對原告提起另案訴訟，期
    間長達近4年之久，核與一般房屋租賃，出租人於承租人遲
    付租金總額達二個月，即終止租約，請求遷讓返還房屋之常
    情相違，更可證兩造間確有訂立系爭契約，因彼此間尚有系
    爭契約履行之糾葛，被告始遲遲未向原告請求遷讓返還系爭
    房屋。　　
　㈢至於證人歐建勲於上開期日證述：原告及歐玫玲在交往，原
    告住在同社區，因為他們有意要結婚，所以被告和我、原告
    、歐玫玲才在系爭房屋協商，既然他們有意結婚，他們也在
    外面租房，何不房子給他們居住，但是使用者付費，後續貸
    款及後續費用，包含房屋稅、地價稅、水電費由他們支付等
    語（見本院卷第215頁），惟依歐建勲此部分證述，尚無法
    認定兩造間就系爭房屋有成立租賃契約之意思表示合致。另
    證人歐勝逢雖於110年12月17日另案訴訟言詞辯論期日證述
    ：因為張憶平要與歐玫玲結緍，張憶平本來是在同社區租房
    屋，歐建成提議說既然他們要結婚，就把系爭房屋租給張憶
    平及歐玫玲，由其等共同分擔租金，歐建成再把租金費用貼
    補家用，當時我不在場，我是有一次去張憶平家，聽到歐建
    成與張憶平、歐玫玟講到說房子租給該二人用，租金每月13
    ,000元等語（見本院卷第276頁），然歐勝逢於兩造間訂立
    系爭契約時在場，其此部分證述核與事實不符，不足採信。
　㈣綜上所述，可認兩造於101年6月間成立系爭契約，而依其等
    約定內容，原告須自101年6月起至107年7月止，按月繳納系
    爭房屋貸款13,000元予被告，並負擔地價稅、房屋稅，及照
    顧居住在系爭房屋之張阿忍及其婆婆；而被告則須自101年6
    月起提供系爭房屋予原告居住使用，至其自願遷離之日止，
    此核與前揭民法第421條所定租賃之要件不符，非屬租賃契
    約，係屬法律所未規定之契約種類，即純粹之無名契約，依
    前揭判決意旨，基於私法自治及契約自由原則，兩造自應受
    系爭契約之拘束。故被告仍以前詞否認有成立系爭契約，即
    非可採。
二、再按依契約之性質或當事人之意思表示，非於一定時期為給
    付不能達其契約之目的，而契約當事人之一方不按照時期給
    付者，他方當事人得不為前條之催告，解除其契約；又解除
    權之行使，應向他方當事人以意思表示為之，民法第255條
    、第258條第1項分別定有明文。又按繼續性之契約已開始履
    行者，如無因嗣後之債務不履行情事，使契約關係溯及消滅
    之必要，原則上雖應以終止之方法消滅其契約關係，惟究不
    得因此即謂已履行之繼續性契約，當事人不得依法行使解除
    權（最高法院108年度台上字第558號判決意旨參照）。查系
    爭契約之性質係屬繼續性契約，惟原告自106年2月起至107
    年7月止，未依約定之一定時期，按月給付繳納系爭房屋貸
    款13,000元予被告，自有債務不履行之情事，依前揭判決意
    旨，被告即得依前揭民法第255條規定，解除系爭契約。又
    被告係於110年1月29日對原告提起另案訴訟，溯及請求原告
    給付自106年2月起居住系爭房屋之對價，應屬解除系爭契約
    之意思表示。而原告係於110年2月19日收受起訴狀繕本，依
    前揭民法第258條第1項規定，堪認系爭契約業於110年2月19
    日解除。被告仍以前詞辯稱本件無解除契約之適用云云，自
    非可採。
三、另按無法律上之原因而受利益，致他人受損害者，應返還其
    利益。雖有法律上之原因，而其後已不存在者，亦同；契約
    解除時，由他方所受領之給付物，應返還之，民法第179條
    、第259條第1款分別定有明文。查系爭契約既已於110年2月
    19日解除，溯及失其效力，原告依上開規定，請求被告返還
    其所給付之703,000元，自屬有據，應予准許。被告仍以前
    詞辯稱原告不得請求返還上開款項云云，亦非可採。
四、末按給付無確定期限者，債務人於債權人得請求給付時，經
    其催告而未為給付，自受催告時起，負遲延責任。其經債權
    人起訴而送達訴狀者，與催告有同一之效力；又遲延之債務
    ，以支付金錢為標的者，債權人得請求依法定利率計算之遲
    延利息；應付利息之債務，其利率未經約定，亦無法律可據
    者，週年利率為5%，民法第229條第2項、第233條第1項前段
    、第203條分別定有明文。查本件係以支付金錢為標的，其
    給付無確定期限，則依上開規定，原告就被告應給付之703,
    000元，一併請求自起訴狀繕本送達之翌日即110年1月21日
    起至清償日止，按法定利率即週年利率5%計算之利息，亦屬
    有據。　　
五、從而，原告依民法第179條、第259條第1款規定，請求被告
    給付703,000元，及自110年1月21日起至清償日止，按週年
    利率5%計算之利息，為有理由，應予准許。
伍、本件判決兩造分別聲明願供擔保，請准宣告假執行、免為假
    執行，經核均無不合，爰各酌定相當之擔保金額併准許之。
陸、本件事證已臻明確，兩造其餘之攻擊或防禦方法及證據，經
    本院斟酌後，認為均不足以影響本判決之結果，自無一一詳
    予論駁之必要，併此敘明。
柒、本件訴訟費用額確定為7,710元（即第一審裁判費7,710元）
    ，依民事訴訟法第78條規定，由敗訴之被告負擔。
捌、據上論結，本件原告之訴為有理由，依民事訴訟法第78條、
    第390條第2項、第392條第2項，判決如主文。　　
中    華    民    國   111    年    4     月    8    日
                  民事第二庭  法  官  蘇錦秀
以上正本係照原本作成。
如對本判決上訴，須於判決送達後20日之不變期間內，向本院提
出上訴狀。如委任律師提起上訴者，應一併繳納上訴審裁判費。
中    華    民    國   111    年    4     月    8    日
                              書記官  詹欣樺